【裁判字號】    99,消債更,130
【裁判日期】    991115
【裁判案由】    更生事件
【裁判全文】
臺灣板橋地方法院民事裁定           99年度消債更字第130號
聲  請  人  甲○○
上列當事人因消費者債務清理事件聲請更生，本院裁定如下：
    主  文
聲請駁回。
聲請費用由聲請人負擔。
    理  由
一、本件聲請意旨略以：聲請人有不能清償債務之情事，目前債
    務總金額為新臺幣（下同）2,085,303 元（即前置協商債務
    、資產公司債務及民間債務之總和），於消費者債務清理條
    例（下稱消債條例）施行後，曾提出債權人清冊，以書面向
    最大債權金融機構即國泰世華商業銀行股份有限公司（下稱
    國泰世華銀行）請求共同協商債務清償方案。惟聲請人平均
    每月薪資約為13,690元，扣除每月個人必要支出6,460 元後
    ，餘額僅為7,230 元，顯無法負擔國泰世華銀行所提出之每
    月償還8,851 元之清償方案及已出售予民間資產公司之債務
    。而聲請人提出將所有債權以月付7,000 元之清償方案，然
    不為國泰世華銀行及民間資產公司所接受，致協商不成立，
    爰向本院聲請更生等語。
二、按更生之聲請有下列情形之一者，應駁回之：(一)、債務人曾
    依本條例或破產法之規定而受刑之宣告；(二)、債務人曾經法
    院認可和解、更生或調協，因可歸責於己之事由，致未履行
    其條件；(三)、債務人經法院通知，無正當理由而不到場，或
    到場而不為真實之陳述，或拒絕提出關係文件或為財產變動
    狀況之報告，消債條例第46條定有明文。蓋更生程序係為保
    護有更生誠意之債務人而設，債務人如不配合法院而為協力
    行為，即足認其欠缺清理債務之誠意，且無聲請更生之真意
    ，自無加以保護之必要。次按協商前置程序之立法意旨，乃
    債務人受法院裁定開始更生或清算程序者，其生活、資格、
    權利等均將受限制，該等程序係債務清理之最後手段，於債
    務人無法與債權人協商時，始適用更生程序或清算程序清理
    其債務。債務人對於金融機構因消費借貸、自用住宅借款、
    信用卡或現金卡契約而負債務，其法律關係較單純明確，金
    融機構並已訂有債務協商機制，使債務人與多數債權人間能
    利用法院程序外解決之協商機制而自主解決其債務，如能協
    商成立，債務人或不須依本條例聲請更生或清算，可疏減法
    院負擔，有效分配司法資源，遂採行協商前置主義。申言之
    ，債務人須盡己之力與最大債權金融機構謀求自主性的協議
    清償債務方案，若債務人於衡酌己身清償資力，提出符合正
    當性及合理性之清償計畫，卻不被最大債權金融機構所接受
    時，債務人自得求助於法院，選擇向法院聲請更生或清算。
    反之，若債務人僅徒具形式提出協商聲請，而不以積極態度
    謀求解決清償債務方案；或事後又撤回協商之聲請；或債務
    人所提出之債務清償方案與其清償資力不具相當性與合理性
    時，亦即在衡量債務人之負債原因、經濟收入情況、通常生
    活必要性之支出等客觀情狀後，債務人提出之清償計畫，並
    不符合比例原則之要求時，自不能認債務人已充分踐行法律
    所要求之協商程序；否則，若不問債務人之清償資力如何，
    概命最大債權金融機構必須接受清償條件，即難謂符合法律
    所定前置協商之精神。末按債務人不能清償債務或有不能清
    償之虞者，得依本條例所定更生或清算程序，清理其債務，
    消債條例第3 條定有明文。所謂「不能清償債務或有不能清
    償之虞者」，係指債務人欠缺清償能力，對於已屆清償期，
    且已受請求之債務之全部或主要部分，客觀上可預見其為一
    般且繼續的不能清償之財產狀態之謂。而清償能力係由財產
    、信用、勞力三者構成，雖無足夠財產，如有良好之信用、
    優良之技術或持續不斷之勞力，即屬有清償債務之可能。又
    聲請更生或清算不合程式或不備其他要件者，法院應以裁定
    駁回之，但其情形可以補正者，法院應定期間先命補正，復
    為同條例第8 條所明定。
三、查本件聲請人主張其於消債條例施行後，曾提出債權人清冊
    ，依消債條例第151 條第1 項規定，以書面向最大債權金融
    機構國泰世華銀行申請共同協商債務清償方案，惟協商不成
    立一節，業據其提出財團法人金融聯合徵信中心債權人清冊
    、國泰世華銀行民國99年1 月25日前置協商不成立通知書影
    本為證，是聲請人經前置協商不成立而向本院聲請更生，尚
    須審究其是否符合「不能清償或有不能清償之虞」之要件，
    方為適法。經查：
(一)、聲請人固主張其平均每月薪資約為13,690元，扣除每月個人
    必要支出6,460 元後，已無力負擔協商銀行所提議之每月還
    款金額8,851 元，致協商不成立等語。本院為調查聲請人之
    收入狀況，曾於99年7 月20日裁定命聲請人詳細說明自98年
    1 月起迄今「每月」各項收入（包括薪資、津貼、獎金、佣
    金、政府補助金、租金、利息收入等）之實際來源、數額，
    並製成清楚之表冊，暨提出證明資料（本項應提出具體文件
    釋明，如雇主出具之在職薪資證明書、薪資扣繳憑單、薪資
    明細表、薪資袋、薪資轉帳存摺、租賃契約書等。若為打零
    工或現金領取方式者，應提出薪水袋、簽領薪資單據、雇主
    連絡電話與地址等，勿概括、省略說明）。而聲請人就上開
    事項雖於99年8 月3 日提出陳報狀陳述略以：其長期工作均
    為家庭手工，每月領取薪資均為現金，自98年1 月至99年7
    月之收入為260,110 元（即平均每月收入為13,690元）。惟
    因遭雇主拒絕，其深恐失去唯一收入來源，故無法提供相關
    證明文件等語（見本院卷第54至55頁）。而經本院向國泰世
    華銀行函查結果，聲請人前於98年12月間向該行申請前置協
    商，且觀諸其提供該行之前置協商收入切結書，其中記載聲
    請人之收入來源係臨時工，工作地之地址為不固定，每月收
    入為13,500元；於前置協商申請人財產及收支狀況說明書之
    每月收入明細欄中，記載聲請人之收入項目為臨時工、金額
    為13,500元、說明為工地工程；於99年2 月25日前置協商客
    戶面談紀錄表中，記載職稱為臨時工、服務年資為2 年（見
    本院卷第105 、108 、138 頁）。佐以國泰世華銀行於99年
    10月25日具狀向本院陳報略以：聲請人前與本行面談時，表
    示其主要係於工地從事雜工乙職，按時計薪等語（見本院卷
    第131 頁）。足見聲請人於前置協商時與本件更生聲請中所
    述工作內容相異，則聲請人是否有未據實陳報其所從事之工
    作內容及收入情形之情事，而有消債條例第46條第3 款之情
    形，即屬可疑。
(二)、再者，評估債務人清償債務之能力時，並非僅以債務人一時
    一地之收入為據，否則將造成無協商誠意者，反而更容易進
    入更生程序之不合理現象。經查，依聲請人之勞工保險被保
    險人投保資料表所示，其中記載聲請人於81年9 月30日至94
    年2 月25日間曾任職於萬達汽車股份有限公司，投保薪資於
    12,600元至36,300元之間，益徵聲請人本身即具有相當之工
    作能力，是聲請人執之主張其每月收入僅約為13,690元，為
    無法負擔協商還款方案之原因，即非可取。又聲請人現年為
    40歲，正值壯年，其屆法定退休年齡尚得工作約25年，倘其
    願意積極勤勉工作，當可逐月清償其所積欠之債務，客觀上
    尚難認其有何不能清償之情事。是以，本件更生之聲請，亦
    不符合消債條例第3 條所定之要件。
(三)、另據聲請人向本院自陳其配偶林志昇於98年間所從事之工作
    係建築或裝潢工人，每月薪資約為30,000元至37,500元不等
    ，撥薪方式均係以現金領取等語（見本院卷第54頁）。且觀
    諸林志昇之財產歸屬資料清單，其名下尚有房屋及土地各2
    筆，車輛1 部。再參酌聲請人於98年11月以其未成年子女林
    宥浤為被保險人，投保郵政簡易人壽六年期吉利保險，每月
    保險費為3,391 元。而林志昇於99年2 月間以其本人為被保
    險人，投保與上述相同之郵政壽險，每月保險費為6,831 元
    ；復於99年3 月間以其本人為被保險人，投保富邦人壽新定
    期壽險及富邦人壽新加倍安心醫療健康保險，每月保險費各
    為225 元、1,922 元，此有上開保險單、郵政存簿儲金簿等
    件在卷足憑。綜觀上開事證，足見聲請人之配偶林志昇顯有
    分擔家庭生活費用及扶養聲請人與一名未成年子女之經濟條
    件。而夫妻係以共同生活為目的，除依法互負扶養義務外，
    本應盡最大努力共謀幸福之家庭生活，則倘聲請人以其薪資
    收入清償協商債務後而有不足支應個人或家庭生活費用或扶
    養子女費用之情事存在，應由其配偶分擔該不足之費用，顯
    較由聲請人之債權人負擔此不利益之結果，更合乎情理。是
    聲請人主張其清償能力每月僅約為7,000 元，要無可採。
四、綜上所述，本件聲請人顯未據實陳報其每月收入之情形，堪
    認違反真實陳述義務，有消債條例第46條第3 款所定之情事
    ，復經本院審酌聲請人之勞動能力、家庭經濟收入情況，與
    其所負債務金額狀況，認無「不能清償債務或有不能清償之
    虞」情事存在，則本件更生之聲請，依前揭說明，於法尚有
    未合，且該欠缺又無從補正，自不應准許，爰裁定如主文。
五、另衡諸債之關係，係以當事人間之信賴關係為基礎，債務人
    應本於誠信履行債務，是聲請人固經前置協商不成立，然非
    不得再與其債權銀行進行協商，俾便求得適當之債務清理方
    式。至於所繳納郵務送達費4,420 元，則待本件更生聲請事
    件確定後，如尚有剩餘郵資餘額，再予檢還聲請人，附此敘
    明。
中    華    民    國    99    年    11    月    15    日
                  民事第三庭    法  官  邱育佩
以上正本係照原本作成
如不服本裁定應於送達後10日內向本院提出抗告狀，並繳納抗告
費新臺幣1,000 元
中    華    民    國    99    年    11    月    15    日
                                書記官  彭麗紅

司法院資訊處製作；財團法人民間司法改革基金會備份。
